臺灣高等法院刑事判決
110年度上訴字第1778號
上  訴  人  臺灣士林地方檢察署檢察官
上  訴  人  
即  被  告  楊名惠



選任辯護人  謝政義律師(法扶律師)
上列上訴人等因被告違反洗錢防制法等案件，不服臺灣士林地方
法院109年度易字第680號，中華民國110年3月26日第一審判決（
起訴案號：臺灣士林地方檢察署109年度偵字第12526號、移送併
辦案號：臺灣士林地方檢察署109年度偵字第16097號、臺灣桃園
地方檢察署109年度偵字第35522號），提起上訴，本院判決如下
：
    主  文
原判決撤銷。
楊名惠幫助犯洗錢防制法第十四條第一項之洗錢罪，處有期徒刑
肆月，併科罰金新臺幣伍萬元，罰金如易服勞役，以新臺幣壹仟
元折算壹日。
    犯罪事實
一、楊名惠依一般社會生活之通常經驗可知悉金融機構帳戶為個
    人信用、財產之重要表徵，具有一身專屬性質，申設金融機
    構帳戶亦無特殊條件限制，任何人得同時在不同金融機構申
    設多數帳戶供己使用，一般人無故取得他人金融帳戶使用之
    行徑常與財產犯罪密切相關，而可預見不自行申辦帳戶使用
    反而四處蒐集他人帳戶資料者，通常係為遂行不法所有意圖
    詐騙他人，供取得及掩飾詐得金錢所用，若提供帳戶予該人
    使用，即可能幫助犯罪份子作為不法收取款項之用，並供該
    人將犯罪所得款項匯入，而藉此掩飾犯罪所得之真正去向，
    但仍基於容任該結果發生亦不違背其本意之幫助詐欺取財與
    幫助掩飾詐欺所得本質及實際去向之洗錢之不確定故意，於
    民國109年3月2日晚間10時26分許，依真實姓名年籍不詳、
    通訊軟體LINE暱稱「張士峰」、自稱「張先生」之成年成員
    指示，告知其在玉山商業銀行申設之帳號0000000000000號
    帳戶（下稱玉山銀行帳戶）、在合作金庫商業銀行申設之帳
    號0000000000000號帳戶（下稱合作金庫帳戶）、在臺灣中
    小企業銀行申設之帳號00000000000000號帳戶（下稱中小企
    銀帳戶）等提款卡之密碼後，再以7-11交貨便方式，將上開
    3帳戶之提款卡一併寄送予詐欺集團真實姓名年籍不詳之成
    年成員收受，嗣該成員所屬之詐騙集團成員即向方華怜、李
    屹婷、李孟思、鍾淑媛（下稱方華怜等人）施用詐術，使其
    等陷於錯誤，而將款項匯入楊名惠所提供之上開玉山銀行帳
    戶、合作金庫帳戶及中小企銀帳戶內（方華怜等人遭詐欺集
    團施用詐術時間、內容、遭詐騙而匯款之時間、金額及匯入
    帳戶均詳如附表所示，匯款金額合計新臺幣【下同】37萬9,
    920元），該詐欺集團不詳成員旋即持楊名惠所寄送之上開3
    帳戶提款卡提領上開款項，致方華怜等人與受理報案及偵辦
    之檢警，均因此無從追查係何人實際控管該等帳戶及取得存
    入、匯入款項，而以此方式掩飾上開詐欺犯罪所得款項之本
    質及實際去向。
二、案經方華怜訴由臺南市政府警察局第三分局報告臺灣臺南地
    方檢察署檢察官呈請臺灣高等檢察署檢察長令轉臺灣士林地
    方檢察署檢察官偵查起訴，李屹婷訴由新北市政府警察局淡
    水分局報告臺灣士林地方檢察署檢察官偵查後移送併辦，及
    李孟思、鍾淑媛訴由桃園市政府警察局大溪分局報告臺灣桃
    園地方檢察署檢察官偵查後移送併辦。
    理  由
壹、證據能力：
    按被告以外之人於審判外之言詞或書面陳述，除法律有規定
    者外，不得作為證據；又被告以外之人於審判外之陳述，雖
    不符合同法第159條之1至第159條之4之規定，但經當事人於
    審判程序同意作為證據，法院審酌該言詞陳述或書面陳述作
    成時之情況，認為適當者，亦得為證據。當事人、代理人或
    辯護人於法院調查證據時，知有第159條第1項不得為證據之
    情形，而未於言詞辯論終結前聲明異議者，視為有前項之同
    意，刑事訴訟法第159條第1項及第159條之5分別定有明文。
    查本案言詞辯論終結前，檢察官、上訴人即被告楊名惠、辯
    護人均未就本判決所引用之各該被告以外之人於審判外之陳
    述及所調查之證據主張有刑事訴訟法第159條第1項不得為證
    據之情形（見本院卷第113至118頁），本院審酌該證據作成
    時並無違法及證明力明顯過低之瑕疵等情況，認為適當，應
    有證據能力。至於所引其餘非屬供述證據部分，既不適用傳
    聞法則，亦非公務員違背法定程序所取得，依刑事訴訟法第
    158條之4反面解釋，同具證據能力。
貳、得心證之理由：
一、訊據被告固坦承於上開時間、地點依「張先生」指示而寄送
    、告知玉山銀行帳戶、合作金庫帳戶及中小企銀帳戶之提款
    卡及密碼之事實，然矢口否認有何幫助詐欺及幫助洗錢犯行
    ，辯稱：我是因為要辦理貸款，對方說要幫我做薪資轉帳證
    明，並把提款卡寄給公司，讓公司確認我的條件有沒有符合
    ，我才把提款卡寄給對方；對方有給我貸款合約書，我就相
    信對方，我也是被騙等語。
二、經查：
  ㈠被告於上開時間、地點依「張先生」指示提供其所申設之玉
    山銀行帳戶、合作金庫帳戶、中小企銀帳戶之提款卡及密碼
    之事實，業據被告供述在卷（見臺南市政府警察局第三分局
    卷【下稱警卷】第12頁、偵35522卷第60至61頁、偵12526卷
    第13頁、偵16097卷第9頁、原審卷第26至27、54、112頁、
    本院卷第120頁），且有被告所提供之LINE對話紀錄、被告
    所申設玉山銀行帳戶存戶基本資料、合作金庫帳戶開戶基本
    資料、中小企銀帳戶客戶基本資料等在卷可考（見警卷第10
    3至123、93、99頁、偵16097卷第19頁、原審審易卷第47至7
    9頁）。又告訴人方華怜、李屹婷、李孟思、鍾淑媛因遭詐
    騙陷於錯誤，而於附表所載之時間，匯款如附表所示之金額
    至被告申設之玉山銀行帳戶、合作金庫帳戶及中小企銀帳戶
    ，且各該款項均遭提領等情，除為證人即告訴人方華怜、李
    屹婷、李孟思、鍾淑媛證述在卷（見警卷第21至24頁、偵16
    097卷第13至15頁、偵35522卷第83至85、77至79頁），並有
    方華怜提出之郵政存簿封面及內頁影本、手機通聯紀錄擷圖
    、李屹婷提供之匯款及通聯記錄翻拍照片、鍾淑媛提供之自
    動櫃員機交易明細、李孟思提供之網路銀行轉帳翻拍照片、
    自動櫃員機交易明細、玉山銀行個金集中部109年5月4日玉
    山個（集中）字第1090047229號函所附被告帳戶基本資料及
    交易明細表、合作金庫商業銀行北新分行109年5月21日合金
    北新字第1090001478號函所附被告開戶基本資料及帳戶交易
    明細、臺灣中小企業銀行國內作業中心109年8月26日109忠
    法查密字第CU1814號函所附被告帳戶基本資料、交易明細等
    在卷可查（見警卷第51至55、57至59頁、偵16097卷第21頁
    、偵35522卷第161、171、175頁、警卷第91至95、97至101
    頁、偵16097卷第17至20頁），且為被告所不爭執（見原審
    第27至28、113頁），是以上各情均堪認定。惟方華怜係於1
    09年3月6日晚間10時20分許匯款4萬9,997元至被告玉山銀行
    帳戶；於109年3月7日凌晨0時2分、4分、8分許分別匯款4萬
    9,987元、4萬9,991元、2萬9,987元至被告合作金庫帳戶等
    情，除經方華怜於警詢中指訴明確，並有玉山銀行帳戶交易
    明細表、合作金庫帳戶交易明細表可稽（見警卷第95、101
    頁），檢察官起訴書誤載方華怜係於109年3月7日匯款4萬9,
    987元至玉山銀行帳戶，並漏認方華怜於同（7）日另匯款4
    萬9,987元至合作金庫帳戶部分，容有誤會、疏漏，爰併予
    更正、補充。
　㈡金融帳戶為個人之理財工具，一般民眾皆可自由申請開設金
    融帳戶，並無任何特殊之限制，亦得同時在不同金融機構申
    請多數存款帳戶使用。且衡諸一般常情，金融帳戶之存摺、
    提款卡事關個人財產權益之保障，其專有性甚高，除非本人
    或與本人親密關係者，難認有何理由可自由流通使用該帳戶
    ，一般人均有妥為保管及防止他人任意使用之認識，縱特殊
    情況偶需交付他人使用，亦必深入瞭解用途及合理性，始予
    提供，且該等專有物品如落入不明人士手中，而未加以闡明
    正常用途，極易被利用為與財產有關之犯罪工具，此為吾人
    依一般生活認知所易於體察之常識；而有犯罪意圖者，非有
    正當理由，竟徵求他人提供帳戶，客觀上可預見其目的，係
    供為某筆資金之存入，後再行領出之用，且該筆資金之存入
    及提領過程係有意隱瞞其流程及行為人身分曝光之用意，一
    般人本於一般認知能力均易於瞭解。再者，衡諸貸款業務之
    常情，辦理貸款之金融機構或理財公司是否應允貸款，所應
    探究者乃為貸款人之資力、信用及償債能力為何，而此固須
    由貸款人提供金融機構帳戶往來明細加以判斷，然不論如何
    ，均毋需提供個人帳戶之提款卡、密碼，換言之，銀行除要
    求貸款人提供個人相關身分證明及財力證明文件外，並無要
    求貸款人提供自己帳戶之提款卡及密碼作為審核或辦理之可
    能，且貸款人若見他人不以其還款能力等相關資料作為判斷
    貸款與否之認定，反而要求貸款人交付銀行帳戶金融卡及密
    碼，衡情貸款人對於該銀行帳戶可能供他人作為財產犯罪之
    不法目的使用，當可預見。況且，辦理貸款之目的即在於取
    得款項，又豈有將領取貸款之重要憑證即提款卡、密碼一併
    交付予不明人士，復無任何保證以防止貸款為他人領取一空
    之理。被告供稱：沒有見過該名暱稱「張士峰」本人，都是
    用LINE聯絡，沒有其他聯繫方式；之前有向中國信託辦過信
    用貸款，當時不需要提供提款卡、密碼。我是緬甸華僑，現
    年42歲，從22歲開始我就來臺灣待到現在，我唸過林口僑大
    先修班、東華大學歷史系，後來取得佛光大學歷史碩士的學
    位。我從緬甸入臺之後都是半工半讀，當過餐廳服務生、廚
    師助理、幫忙洗菜的工作等語（見偵16097卷第9至10頁、偵
    12526卷第15頁、原審卷第54頁），則被告亦係受有相當程
    度之教育，迄今復已有20年之工作經驗，並非全無社會見識
    、學識之人，更有與銀行往來辦理貸款之經驗，且知悉一般
    正常貸款申請並無需要交付帳戶提款卡、密碼之理，則被告
    對於本案僅以LINE方式聯繫，無須提供任何財力證明作為徵
    信使用，復無任何利息、償還方式之細節討論，即可貸得款
    項，甚且一次提供3個帳戶資料，並將可以藉由提款卡提領
    帳戶內款項之密碼一併告知，而索取其帳戶資料之對象詳細
    資料，均付之闕如，豈有毫無起疑之理？再依前援引被告所
    提出其所稱與「張先生」之對話截圖所示（原審審易卷第53
    頁），其曾向「張先生」詢問：「您說提款卡也要嗎？」乙
    節，就此被告亦供述：因為我想提款卡不能隨便給出去，我
    才這樣問等語（見原審卷第57頁），更見被告對此等提供帳
    戶資料之貸款方式並非全無質疑，然其竟在毫無任何確認、
    查證之下逕自依指示將帳戶提款卡、密碼寄交、告知對方，
    益徵被告將上開玉山銀行帳戶、合作金庫帳戶、中小企銀帳
    戶提款卡及密碼等交付真實姓名年籍不詳之「張先生」使用
    ，已可預見該名不自行申辦帳戶使用反四處蒐集他人存摺之
    人，可能係遂行不法所有意圖用以詐騙他人，又對於提供帳
    戶予他人使用，可能幫助他人犯罪，但仍以縱若有人持以犯
    罪亦不違反其本意，而有幫助詐騙份子向他人詐取財物之不
    確定故意，應堪認定，被告否認有何幫助詐欺之犯意云云，
    顯非可採。
  ㈢被告成立幫助洗錢罪之說明：
　⒈按洗錢防制法之立法目的，在於防範及制止因犯第3條所列之
    特定犯罪而取得或變得之財物或財產上利益及其之孳息，藉
    由包含處置（即將特定犯罪所得直接予以移轉或變更）、分
    層化（即以迂迴層轉、化整為零之多層化包裝方式，掩飾或
    隱匿特定犯罪所得）及整合（即收受、持有或使用他人之特
    定犯罪所得，使之回流至正常金融體系，而得以合法利用享
    受）等各階段之洗錢行為，使其形式上轉換成為合法來源，
    以掩飾或切斷特定犯罪所得與犯罪之關聯性，而藉以逃避追
    訴、處罰。而行為人提供金融帳戶提款卡及密碼供他人使用
    ，是否成立一般洗錢罪，須處理下列3項核心問題：⒈一般洗
    錢罪是否以「特定犯罪已發生」或「特定犯罪所得已產生」
    為必要？參酌洗錢防制法第3條、第4條第2項立法說明，一
    般洗錢罪與特定犯罪係不同構成要件之犯罪，各別行為是否
    該當於一般洗錢罪或特定犯罪，應分別獨立判斷，特定犯罪
    僅係洗錢行為之「不法原因聯結」，即特定犯罪之「存在」
    及「利得」，僅係一般洗錢罪得以遂行之情狀，而非該罪之
    構成要件行為。特定犯罪之既遂與否和洗錢行為之實行間，
    不具有時間先後之必然性，只要行為人實行洗錢行為，在後
    續因果歷程中可以實現掩飾、隱匿特定犯罪所得之效果，即
    得以成立一般洗錢罪，並不以「特定犯罪已發生」或「特定
    犯罪所得已產生」為必要。⒉一般洗錢罪之主觀犯意，是否
    必須「明知」或「知悉」（明知或預見）洗錢標的財產為犯
    罪所得？我國洗錢防制法對於洗錢之定義，所參酌之聯合國
    禁止非法販運麻醉藥品和精神藥物公約（又稱維也納公約）
    第3條第1項第b、c款，以及聯合國打擊跨國有組織犯罪公約
    第6條第1項第a、b款之中文版，雖將行為人必須「knowing
    」洗錢標的財產是源自特定犯罪所得之「knowing」翻譯為
    「明知」。但洗錢防制法第2條修正之立法說明第4點，已敘
    明有關是否成立該條第3款洗錢行為之判斷重點「在於主觀
    上是否明知或可得而知所收受、持有」，即不以「明知」為
    限。且英美法之犯罪主觀要件與我國刑法規定差異甚大，解
    釋上不宜比附援引，而應回歸我國刑法有關犯罪故意之規定
    處理，對於構成犯罪之事實，除法律明定以「明知」為要件
    ，行為人須具有確定故意（直接故意）外，犯罪之故意仍應
    包含確定故意、不確定故意（未必故意或間接故意），洗錢
    行為並無「明知」之要件，在解釋上自不能限於確定故意。
    ⒊提供金融帳戶提款卡及密碼予不認識之他人使用，是否係
    洗錢防制法第2條規定之「洗錢」行為？①提供金融帳戶提款
    卡及密碼之行為人，因已將帳戶之提款卡及密碼等物件提供
    他人使用，失去對自己帳戶之實際管領權限，若無配合指示
    親自提款，即無收受、持有或使用特定犯罪所得之情形，且
    無積極之移轉或變更特定犯罪所得之行為，故非屬洗錢防制
    法第2條第1款、第3款所稱之洗錢行為。②洗錢防制法第2條
    第2款之掩飾、隱匿行為，目的在遮掩、粉飾、隱藏、切斷
    特定犯罪所得與特定犯罪間之關聯性，是此類洗錢行為須與
    欲掩飾、隱匿之特定犯罪所得間具有物理上接觸關係（事實
    接觸關係）。而提供金融帳戶提款卡及密碼供他人使用，嗣
    後被害人雖匯入款項，然此時之金流仍屬透明易查，在形式
    上無從合法化其所得來源，未造成金流斷點，尚不能達到掩
    飾或隱匿特定犯罪所得之來源、去向及所在之作用，須待款
    項遭提領後，始產生掩飾、隱匿之結果。故而，行為人提供
    金融帳戶提款卡及密碼，若無參與後續之提款行為，即非洗
    錢防制法第2條第2款所指洗錢行為，無從成立一般洗錢罪之
    直接正犯。惟：⒈特定犯罪之正犯實行特定犯罪後，為掩飾
    、隱匿其犯罪所得財物之去向及所在，而令被害人將款項轉
    入其所持有、使用之他人金融帳戶，並由該特定犯罪正犯前
    往提領其犯罪所得款項得手，如能證明該帳戶內之款項係特
    定犯罪所得，因已被提領而造成金流斷點，該當掩飾、隱匿
    之要件，該特定犯罪正犯自成立一般洗錢罪之正犯。⒉刑法
    第30條之幫助犯，係以行為人主觀上有幫助故意，客觀上有
    幫助行為，即對於犯罪與正犯有共同認識，而以幫助意思，
    對於正犯資以助力，但未參與實行犯罪之行為者而言。幫助
    犯之故意，除需有認識其行為足以幫助他人實現故意不法構
    成要件之「幫助故意」外，尚需具備幫助他人實現該特定不
    法構成要件之「幫助既遂故意」，惟行為人只要概略認識該
    特定犯罪之不法內涵即可，無庸過於瞭解正犯行為之細節或
    具體內容。此即學理上所謂幫助犯之「雙重故意」。金融帳
    戶乃個人理財工具，依我國現狀，申設金融帳戶並無任何特
    殊限制，且可於不同之金融機構申請多數帳戶使用，是依一
    般人之社會通念，若見他人不以自己名義申請帳戶，反而收
    購或借用別人之金融帳戶以供使用，並要求提供提款卡及告
    知密碼，則提供金融帳戶者主觀上如認識該帳戶可能作為對
    方收受、提領特定犯罪所得使用，對方提領後會產生遮斷金
    流以逃避國家追訴、處罰之效果，仍基於幫助之犯意，而提
    供該帳戶之提款卡及密碼，以利洗錢實行，仍可成立一般洗
    錢罪之幫助犯（最高法院108年度台上字第3101號判決意旨
    參照）。
　⒉本件被告於依「張先生」之人指示交付上開各帳戶提款卡及
    密碼後，該等帳戶之實際控制權即由取得提款卡與密碼之人
    享有，亦即，除非被告將該帳戶之提款卡辦理掛失補發，否
    則被告自己亦無從提領該等帳戶內之款項，僅該他人可自由
    提領存匯入該等帳戶之款項。換言之，雖然該等帳戶之戶名
    仍為被告之姓名，致外觀上存匯入該等帳戶之款項係顯示由
    被告取得，但實際上存匯入該等帳戶之款項，乃是由真實姓
    名不詳、實際掌控該等帳戶之不詳詐欺集團成員取得。如此
    ，方華怜等人遭詐騙而匯入款項在該實際掌控被告上開帳戶
    之人領取之後，該等犯罪所得之本質及實際去向即經由匯入
    被告前揭帳戶之虛假交易方式而混淆該其來源及性質而製造
    斷點，不易查明，產生了掩飾詐欺犯罪所得去向之效果。
  ⒊金融機構帳戶係用以存、匯、提款之用，而持提款卡提款者
    只需有提款卡之密碼即足以提領款項，無須有其他年籍資料
    之核對，此為具有一般知識經驗之人所知悉。且依被告供述
    ：我開過郵局、中國信託及臺北富邦的銀行帳戶，大約是4
    、5年前開的，來臺灣工作的工資有些是領現金、有些是轉
    帳到戶頭裡面，我大約1週會操作1、2次自動櫃員機等語（
    見原審卷第57頁），以及曾就「張先生」要求其提供提款卡
    、密碼之目的稱：當時我是接獲貸款電話，對方聲稱是中信
    汽車貸款公司，可以提供我辦理貸款的服務，對方說我的帳
    戶裡沒有薪資轉帳紀錄，會沒有辦法申請貸款，所以會先幫
    我存錢在裡面，好讓我的辦理條件可以通過等詞（見警卷第
    12頁、偵35522卷第60頁、偵12526卷第13頁），可見被告申
    辦多個金融帳戶，使用相當期間，平時並時常操作自動櫃員
    機提領款項，自應對於帳戶提款卡之使用、「張先生」之人
    欲以其帳戶、提款卡作為存、提款使用等情應有認識、瞭解
    ，則其對於將提款卡、密碼交付他人使用，該人經由持提款
    卡提領帳戶內款項之後，根本無從查知該真正提領款項之人
    為何人、更無從查明帳戶內款項之去向一情自亦有所預見，
    卻仍依「張先生」之人指示告知密碼、交付提款卡，則其對
    於詐欺集團成員藉由其帳戶掩飾犯罪所得去向之結果的發生
    顯有容任而不違反其本意，被告有幫助詐欺集團掩飾特定犯
    罪所得去向之洗錢之不確定故意，亦堪認定，被告否認有何
    幫助洗錢犯意云云，並非可採。
　㈣被告辯解不可採之說明：
　⒈被告除前於警詢及偵查中供稱：當時我是接獲貸款電話，對
    方聲稱是中信汽車貸款公司，可以提供我辦理貸款的服務，
    對方說我的帳戶裡沒有薪資轉帳紀錄，會沒有辦法申請貸款
    ，所以會先幫我存錢在裡面，幫我作帳，好讓我的辦理條件
    可以通過等詞以外（見警卷第12頁、偵35522卷第60頁、偵1
    2526卷第13頁），另於原審準備程序中供稱：對方跟我說見
    面談貸款利息等條件前，要先把提款卡寄給貸款公司，讓貸
    款公司看條件有沒有符合；對方還跟我說要提供密碼，才可
    以馬上拿到錢，申請通過才會快等語（見原審卷第26頁），
    復又稱：我以為對方是要把貸到的錢存到我戶頭，因為我也
    是拿提款卡去存錢等詞（見原審卷第60頁），而就其提供帳
    戶提款卡及密碼，究竟是為使貸款公司審核條件是否符合並
    加速申請？抑或是供貸款代辦公司製作款項出入紀錄以供貸
    款公司審核？又或是要讓對方將貸得款項存入帳戶內？前後
    所述並非一致，已難憑採。況且被告於偵查中供稱有辦理過
    信用貸款的經驗，當時沒有要提供提款卡跟密碼等語（見偵
    12526卷第15頁），其既然知悉辦理信用貸款並無一併提供
    提款卡及密碼之必要，自不致輕信「張先生」係為辦理貸款
    而收受其提款卡及密碼之說詞；更何況無論何種理由，又何
    需一併將可以提領其帳戶內款項之密碼告知對方，甚且一次
    提供3個帳戶提款卡、密碼，實殊難想像。被告辯稱：係因
    相信對方要辦理貸款，才提供帳戶提款卡、密碼等語，並非
    可採。
  ⒉「張先生」雖然有以通訊軟體提供委託代辦貸款業務之「委
    託代辦業務契約書」照片予被告，有該「委託代辦業務契約
    書」照片及被告與「張先生」間之LINE對話紀錄在卷（見警
    卷第123頁、原審審易卷第51頁）。然「張先生」係於109年
    3月2日下午3時47分許傳送上開「委託代辦業務契約書」照
    片予被告，被告於同日晚間9時27分許仍詢問「張先生」是
    否連提款卡都需要，嗣於同日晚間10時28分許將帳戶提款卡
    寄出等情，有被告與「張先生」間之LINE對話紀錄在卷可佐
    （見原審審易卷第51、53、63頁），且被告供稱：我因為想
    說提款卡不能隨便給出去才這樣問等語（見原審卷第57頁）
    ，可見被告對「張先生」可能涉及不法之疑慮，不僅並未因
    「張先生」傳送「委託代辦業務契約書」照片而解消，且縱
    於被告詢問「您說提款卡也要嗎」之後，「張先生」之人亦
    無任何說詞足以解釋被告上開疑問。則被告辯稱：係因「張
    先生」提供「委託代辦業務契約書」照片，相信「張先生」
    ，方提供帳戶，並不知悉將遭用於詐騙等語，亦難憑採。
  ⒊被告於109年3月2日將玉山銀行帳戶提款卡寄送與「張先生」
    指定之人前，該帳戶內尚有1,000元存款，固有玉山銀行帳
    戶存摺內頁影本附卷可考（見警卷第127頁），然被告向「
    張先生」稱：「玉山銀行剛辦，不能提領，1000元」等語，
    有上開所引2人間之LINE對話紀錄存卷可查（見原審審易卷
    第59頁），可見被告係因銀行所設限制無法提領該1,000元
    款項，而非因信任「張先生」方未予提領，何況1,000元並
    非鉅款，縱該款項遭「張先生」提領，被告損失亦屬有限，
    是被告以其玉山銀行帳戶中尚有1,000元餘額，仍將該帳戶
    提款卡寄送「張先生」，主張其並無幫助詐欺、幫助洗錢犯
    意等語，亦無理由。
  ⒋詐欺集團之所以廣為收集人頭帳戶，用以收受詐欺所得款項
    ，無論係派遣車手臨櫃或以自動櫃員機自人頭帳戶提領現金
    ，或自人頭帳戶轉匯至其他帳戶，其目的均係在增加金流之
    複雜度，以掩飾詐欺所得之本質及實際去向，同時亦達隱蔽
    犯罪人之身分，此乃一體兩面之事。況且，金融帳戶提款卡
    、密碼之功能即在於存提轉匯款項，被告提供帳戶提款卡、
    密碼適足以使詐欺集團成員藉此功能取得而掩飾其等詐欺犯
    罪所得本質及實際去向，已經本院說明如前。辯護人主張詐
    騙集團使用人頭帳戶供被害人匯入款項之目的，僅在於使真
    正犯罪人得以在取得犯罪所得之過程中隱蔽身分逃避刑事追
    訴，並非必然會造成金流斷點或掩飾、隱匿詐騙款項之來源
    、去向及所在，是提供帳戶提款卡及密碼之本案被告，並不
    具備幫助洗錢之故意等語（見原審卷第65頁），亦難認有據
    。
　⒌被告既自承在4、5年前開設過郵局、中國信託及臺北富邦的
    銀行帳戶，來臺灣工作的工資有些是領現金、有些是轉帳到
    戶頭裡面，大約1週會操作1、2次自動櫃員機等語（見原審
    卷第57頁），其對於以提款卡、密碼操作自動櫃員機顯有經
    驗，而就持有提款卡、密碼即可操作自動櫃員機提領款項自
    已有認識，被告上訴後始辯稱：我想說只有提款卡不能拿去
    做什麼云云、辯護人為被告辯護以：依照卷內證據資料無法
    認定被告對於特定的犯罪所得方式有所認識等詞，均無足採
    信。
　⒍至被告、辯護人上訴後提出臺灣臺北地方法院109年度訴字第
    8123號民事判決、臺灣士林地方法院109年度消債更字第220
    號民事裁定等為據（見本院卷第37至45頁），欲主張被告當
    時一直遭催債、狀況不好，且無民間貸款經驗，迫於經濟壓
    力，貸款心切，所以才會相信對方所述云云。然由前述被告
    之學識、社會經驗、與銀行往來、使用提款卡經驗，以及與
    「張先生」之人對話等綜合判斷之，業已足認被告在提供上
    開帳戶資料時，其主觀上對於提供帳戶提款卡、密碼可能幫
    助詐騙份子向他人詐取財物，詐欺集團成員更可藉由其帳戶
    掩飾犯罪所得去向之結果的發生等顯有容任而不違反其本意
    之幫助詐欺取財、幫助洗錢之不確定故意，已經本院詳述如
    前。被告所提前開與其財務能力、經濟狀況有關之相關證據
    ，更足以說明被告對於其帳戶資料可能遭詐欺集團作為犯罪
    使用雖有預見，然因其經濟狀況不佳，需錢孔急，仍願意孤
    注一擲，縱使果然發生其所提供之帳戶用作幫助詐騙份子向
    他人詐取財物，並藉由其帳戶掩飾犯罪所得去向之結果，亦
    在所不惜之主觀上犯意。從而，被告及辯護人前開辯解之詞
    ，亦不足採信。
　㈤綜上所述，本件事證明確，被告及辯護人所辯並無可採，被
    告犯行堪予認定，應依法論科。
參、論罪及撤銷改判之說明
一、論罪：
  ㈠幫助犯之成立，主觀上行為人須有幫助故意，客觀上須有幫
    助行為，亦即需對於犯罪與正犯有共同之認識，而以幫助之
    意思，對於正犯資以助力，而未參與實施犯罪之行為者而言
    。是以，被告將所申辦前開帳戶之提款卡及密碼提供真實姓
    名年籍不詳之「張先生」及其所屬詐欺集團成員，供其等詐
    騙被害人財物、提領以掩飾犯罪所得本質與去向，顯係基於
    幫助他人詐取財物及洗錢之犯意，且所為提供、轉交帳戶提
    款卡及密碼予他人之行為，亦屬刑法詐欺罪構成要件以外之
    行為，被告既以幫助他人犯罪之意思而參與犯罪構成要件以
    外之行為，自應成立刑法第339條第1項詐欺取財罪、洗錢防
    制法第14條第1項洗錢罪之幫助犯。是核被告所為，係犯刑
    法第339條第1項、刑法第30條第1項之幫助詐欺取財罪、洗
    錢防制法第14條第1項、刑法第30條第1項之幫助洗錢罪。本
    件之詐騙方式，尚無積極證據證明詐欺成員達3人以上，且
    依方華怜等人指訴之情節，亦尚非冒用政府機關或公務員之
    名義實行詐術，或以廣播電視、電子通訊、網際網路或其他
    媒體等傳播工具而對公眾散布所犯，是本件尚難認有刑法第
    339條之4第1項各款之幫助加重詐欺取財罪名，併此說明。
  ㈡又依前引被告提出之對話紀錄（原審審易卷第55、61、63頁
    ），「張先生」向被告說「姐三家都要哦」等語後，被告嗣
    後傳送7-11交貨便條碼翻拍照片及電子發票翻拍照片各1張
    予「張先生」，可見被告所稱：玉山銀行帳戶、合作金庫帳
    戶及中小企銀帳戶之帳戶資料我是一次提供出去等語（見原
    審卷第112頁），尚屬有據。則被告以一告知玉山銀行帳戶
    、中小企銀帳戶及合作金庫帳戶提款卡密碼，並一次寄送該
    3帳戶提款卡之行為，幫助詐欺集團詐欺方華怜等人之財物
    及洗錢，係以一行為觸犯數罪名，為想像競合犯，應依刑法
    第55條規定從一重之幫助一般洗錢罪處斷。
  ㈢起訴效力所及之說明：
　⒈臺灣士林地方檢察署檢察官以109年度偵字第16097號、臺灣
    桃園地方檢察署檢察官以109年度偵字第35522號分別移送併
    辦如附表編號2李屹婷、附表編號3及4李孟思、鍾淑媛等人
    遭詐欺集團詐騙分別將款項匯入被告同時提供予詐欺集團之
    中小企銀帳戶、玉山銀行帳戶等之犯罪事實，與已起訴且經
    本院認定有罪部分分別有想像競合之裁判上一罪關係，為起
    訴效力所及，本院自得併予審理。
　⒉方華怜遭詐騙而匯入被告所提供之帳戶，除檢察官起訴書所
    載3筆款項外，並包括109年3月7日0時2分許匯入合作金庫帳
    戶之4萬9,987元，已如前貳之二㈠所述，此部分為詐欺集團
    接續向方華怜詐欺所得而匯入被告帳戶款項，為實質上一罪
    關係，亦應為起訴效力所及，且經本院於審理時訊問被告以
    辨明此情（見本院卷第120頁），並不影響被告防禦權，本
    院自應併予審理。
　⒊又檢察官雖未論及被告幫助一般洗錢部分之犯罪事實，然此
    部分犯行與已起訴且經本院認定有罪部分，亦有想像競合之
    裁判上一罪關係，為起訴效力所及，且經本院告知此部分罪
    名（見本院卷第1112頁），而不影響被告防禦權，本院亦得
    一併審理。
  ㈣被告係對正犯資以助力而實施犯罪構成要件以外之行為，為
    幫助犯，應依刑法第30條第2項之規定，按正犯之刑減輕之
    。
二、撤銷改判之說明：
　㈠原審就被告所犯幫助洗錢等犯行，予以論罪科刑，固非無見
    。惟： 
　⒈依方華怜證述、所提出存摺內頁影本及卷附被告玉山銀行帳
    戶、合作金庫帳戶交易明細，方華怜遭詐騙而匯入被告帳戶
    之款項尚有109年3月7日0時2許4萬9,987元，原審漏未認定
    及此，尚有未恰。
　⒉又原審於理由說明就檢察官起訴書記載方華怜遭詐騙而匯入
    被告玉山銀行帳戶之時間、款項為109年3月7日、4萬9,987
    元，實應為109年3月6日、4萬9,997元之誤載而予以更正（
    原判決第8頁），然其犯罪事實之附表編號1此部分時間、款
    項並未予更正，卻就附表編號1另2筆方華怜匯入被告合作金
    庫帳戶款項之時間逕予更正為109年3月「8」日，尚有不當
    。
　⒊按刑罰之量定，固屬法院自由裁量之職權行使，惟刑事審判
    之量刑，旨在實現刑罰權之分配的正義，故法院對科刑判決
    之被告量刑，應符合罪刑相當原則，使罰當其罪，以契合人
    民之法律感情。此所以刑法第57條明定科刑時應審酌一切情
    狀，尤應注意該條所列各款情形，以為科刑輕重之標準。法
    院行使此項職權時，除應審查被告是否符合量刑之法定要件
    外，仍應受比例原則與平等原則等一般法律原則之支配，以
    期達成客觀上之適當性、相當性與必要性之價值要求，若違
    反比例原則、平等原則時，自有濫用裁量權之違法。被告所
    犯幫助洗錢罪，法定刑為7年以下有期徒刑，依其所犯雖得
    依刑法第30條規定減輕其刑，然被告一次提供3個銀行帳戶
    資料，使附表4位告訴人遭詐騙，款項達37萬9,920元，且於
    原審及本院審理時既未就自己所為犯行有何自省，亦未與任
    一位告訴人和解或表達歉意之處，難認其犯罪後態度良好，
    原審量處有期徒刑2月，併科罰金5萬元，幾近最低度刑，尚
    難謂允當。　
　㈡檢察官上訴以被告迄未與告訴人和解，賠付告訴人損失，原
    判決量刑過輕，指摘原判決不當，為有理由。被告上訴仍執
    前詞否認犯行，業經本院逐一論駁如前，其上訴為無理由。
    且原判決另有前開違誤之處，自應由本院予以撤銷改判。
  ㈢爰以行為人之責任為基礎，審酌被告前未曾因犯罪經判決執
    行，有本院被告前案紀錄表可參，素行尚可，其以提供前揭
    各帳戶提款卡及密碼之方式，幫助詐欺集團詐欺方華怜等4
    人，造成其等損失共達37萬9,920元，其所為助長詐欺集團
    之猖獗，製造金流之斷點，使詐欺犯罪人得以隱匿其真實身
    分，減少遭查獲之風險而愈加肆無忌憚，增加被害人尋求救
    濟之困難，並使犯罪之追查趨於複雜，對於社會正常交易安
    全及治安均有相當之危害；且被告犯罪後始終未知所反省，
    亦未與告訴人4人達成和解，賠償其等損失，難認其犯罪後
    態度良好；兼衡被告自陳碩士畢業之教育智識程度，係自緬
    甸來臺之華僑，未婚、無子女，目前在物流公司擔任檢貨員
    ，需與姐姐一同扶養母親之智識程度、家庭生活狀況（見原
    審卷第54、59頁）等一切情狀，量處如主文第2項所示之刑
    ，並就罰金部分諭知易服勞役之折算標準。
三、不宣告沒收之說明：
　㈠被告雖將玉山銀行帳戶、合作金庫帳戶及中小企銀帳戶之提
    款卡與其密碼提供與「張先生」所屬詐欺集團成員，但並無
    證據證明被告獲有報酬或因此免除債務，自無從對被告之犯
    罪所得宣告沒收。
　㈡洗錢防制法於105年12月28日修正，於106年6月28日生效施行
    ，其中第18條修正為「犯第14條之罪，其所移轉、變更、掩
    飾、隱匿、收受、取得、持有、使用之財物或財產上利益，
    沒收之；犯第15條之罪，其所收受、持有、使用之財物或財
    產上利益，亦同（第1項）。以集團性或常習性方式犯第14
    條或第15條之罪，有事實足以證明行為人所得支配之前項規
    定以外之財物或財產上利益，係取自其他違法行為所得者，
    沒收之（第2項）。對於外國政府、機構或國際組織依第21
    條所簽訂之條約或協定或基於互惠原則，請求我國協助執行
    扣押或沒收之案件，如所涉之犯罪行為符合第3條所列之罪
    ，不以在我國偵查或審判中者為限（第3項）。」，而關於
    犯罪行為人犯洗錢防制法第14條之罪，其所掩飾之財物本身
    僅為洗錢之標的，難認係供洗錢所用之物，故洗錢行為之標
    的除非屬於前置犯罪之不法所得，而得於前置犯罪中予以沒
    收者外，既非本案洗錢犯罪之工具及產物，亦非洗錢犯罪所
    得，尤非違禁物，尚無從依刑法沒收規定予以宣告沒收，自
    應依上開第18條第1項前段規定予以宣告沒收。且此規定係
    採義務沒收主義，祇要合於前述規定，法院即應為相關沒收
    之諭知，然該洗錢行為之標的是否限於行為人者始得宣告沒
    收，法無明文，實務上一向認為倘法條並未規定「不問屬於
    犯罪行為人與否均沒收」時，自仍以屬於被告所有者為限，
    始應予沒收，惟此部分亦有論者認為洗錢行為委由第三人為
    之者所在多有，甚多是利用他人帳戶予以隱匿或掩飾，如洗
    錢行為之標的須限於被告所有始得宣告沒收，不僅增加實務
    上查證之困難，亦難以達成洗錢防制之目的，綜上，洗錢行
    為標的之沒收應否限於被告所有者始得沒收，在適用上實仍
    有前揭爭議。本院認在法無明文之情形下，宜從有利於被告
    之認定。查，本件被告既已將上開帳戶之提款卡交由他人使
    用，而對帳戶內之款項已無事實上之管領權，自難認方華怜
    等人匯入被告各該帳戶內之款項即被告犯幫助洗錢罪之標的
    為其所有，自無庸前揭規定宣告沒收。
據上論斷，應依刑事訴訟法第369條第1項前段、第364條、第299
條第1項前段，判決如主文。
本案經臺灣士林地方檢察署檢察官楊舒婷提起公訴，同署檢察官
吳宇青及臺灣桃園地方檢察署檢察官謝咏儒移送併辦，臺灣士林
地方檢察署檢察官郭季青提起上訴，臺灣高等檢察署檢察官丁俊
成到庭執行職務。
中　　華　　民　　國　　110 　年　　8 　　月　　3 　　日
                  刑事第十四庭  審判長法　官  黃斯偉　
                                      法　官  程克琳
                                      法　官  黎惠萍
以上正本證明與原本無異。
如不服本判決，應於收受送達後20日內向本院提出上訴書狀，其
未敘述上訴之理由者並得於提起上訴後20日內向本院補提理由書
（均須按他造當事人之人數附繕本）「切勿逕送上級法院」。
                                      書記官  楊筑鈞
中　　華　　民　　國　　110 　年　　8 　　月　　3 　　日
附錄：本案論罪科刑法條全文
中華民國刑法第339條第1項
意圖為自己或第三人不法之所有，以詐術使人將本人或第三人之
物交付者，處五年以下有期徒刑、拘役或科或併科五十萬元以下
罰金。　　
洗錢防制法第14條第1項
有第二條各款所列洗錢行為者，處七年以下有期徒刑，併科新臺
幣五百萬元以下罰金。
附表：
編號 告訴人 詐欺時間及手段 匯入帳戶 匯款時間 匯款金額（新臺幣/元） 1 方華怜 由詐欺集團某成員於109 年3 月6 日晚間7 時許撥打電話予方華怜，佯稱為錢櫃員工，並佯稱因電腦系統錯誤致方華怜成為VIP ，需操作ATM 取消云云，致方華怜陷於錯誤，遂依該詐騙集團成員之指示操作ATM 進行匯款。 玉山銀行帳戶 109 年3 月6 日晚間10時20分許 49,997元    合作金庫帳戶 109 年3 月7 日凌晨0 時2 分許 49,987元    合作金庫帳戶 109 年3 月7 日凌晨0 時4 分許 49,991元    合作金庫帳戶 109 年3 月7 日凌晨0 時8 分許 29,987元 2 李屹婷 由詐欺集團某成員於109 年3 月7 日下午5 時34分許撥打電話予李屹婷，佯稱電腦系統錯誤，導致自動扣款，需操作ATM 取消云云，致李屹婷陷於錯誤，遂依該詐騙集團成員之指示操作ATM 進行匯款。 中小企銀帳戶 109 年3 月7 日下午5 時34分許 99,999元 3 李孟思 由詐欺集團某成員於109 年3 月6 日下午2 時許冒充「樂天購物」客服人員撥打電話予李孟思，佯稱李孟思帳號遭到盜用，需配合銀行銷帳云云，致李孟思陷於錯誤，遂依該詐騙集團成員之指示操作ATM 進行匯款。 玉山銀行帳戶 109 年3 月6 日晚間10時22分許 29,987元    玉山銀行帳戶 109 年3 月6 日晚間10時52分許 49,987元 4 鍾淑媛 由詐欺集團某成員於109 年3 月6 日晚間7 時49分許冒充「愛上新鮮店家」客服人員撥打電話予鍾淑媛，佯稱因遭駭客入侵，致鍾淑媛信用卡遭盜刷，需操作ATM 方能退款云云，致鍾淑媛陷於錯誤，遂依該詐騙集團成員之指示操作ATM 進行匯款。 玉山銀行帳戶 109 年3 月6 日晚間11時5 分許 19,985元                                                              匯入款項總計     379,920元（不含手續費）